【裁判字號】    96,勞訴,40
【裁判日期】    970822
【裁判案由】    給付薪資等
【裁判全文】
臺灣士林地方法院民事判決              96年度勞訴字第40號
原      告  乙○○
訴訟代理人  丙○○
            林思銘律師
複  代理人  庚○○
被      告  豪泰汽車客運股份有限公司
法定代理人  辛○○
訴訟代理人  戊○○
            李永裕律師
複  代理人  己○○
            甲○○
上列當事人間請求給付薪資等事件，本院於民國97年8 月4 日言
詞辯論終結，判決如下：
    主      文
被告應給付原告新台幣肆萬捌仟零肆拾陸元，及自民國九十六年
六月八日起至清償日止，按年息百分之五計算之利息。
原告其餘之訴駁回。
訴訟費用額新台幣壹萬貳仟貳佰伍拾貳元，由被告負擔新台幣陸
佰壹拾元，餘新台幣壹萬壹仟陸佰拾玖元由原告負擔。
本判決第一項得假執行；但被告如以新台幣肆萬捌仟零肆拾陸元
為原告預供擔保，得免為假執行。
原告其餘假執行之聲請駁回。
    事實及理由
一、按訴狀送達後，原告不得將原訴變更或追加他訴，但擴張或
    減縮應受判決事項之聲明者，不在此限，民事訴訟法第255
    條第1 項第3 款定有明文。查本件原告起訴時，其請求金額
    為新台幣（下同）1,074,240 元，嗣變更為請求被告給付85
    3,655 元，及自起訴狀繕本送達翌日起至清償日止，按年息
    5%計算之利息（本院卷第154 、228 頁），經核應屬減縮應
    受判決事項之聲明，揆諸前揭法條規定，原告上開訴之變更
    ，應可准許，合先敘明。
二、原告起訴主張：其於民國94年7 月15日至96年3 月14日間任
    職於被告公司擔任客運駕駛員，惟被告未經原告同意，竟自
    95年8 月起，連續5 個月以「駕駛互助金」之名目短發薪資
    5,000 元，合計25,000元；且96年2 月亦無故扣薪1 萬元；
    另96年3 月份薪資本應為18,250元，扣除勞健保費用後為
    18,065元，被告僅給付2,650 元，尚短少15,415元；又被告
    曾於94年9 月、10月、95年1 月分別以記大過為由，各扣薪
    5,000 元，及於95年7 月、8 月、9 月、12月分別以申誡為
    由，各扣薪500 元，合計共17,000元，惟原告於任職時並不
    知被告有此扣薪之規定，工作規則中亦未規定遭記過申誡需
    扣薪處罰，被告扣薪之行為自於法不合，故總計被告尚積欠
    原告67,415元之薪資未給付。另原告於任職期間，每月上班
    24日，每日工作時間均超過18小時，以每日加班5 小時計算
    ，被告應給付原告786,240 元之加班費，惟被告竟拒絕給付
    。為此，爰依兩造間之勞動契約及勞基法之規定，請求被告
    給付積欠之薪資及加班費共計853,655 元及其法定遲延利息
    等語。並聲明：(一)被告應給付原告853, 655元，及自起訴狀
    繕本送達翌日起至清償日止，按年息5%計算之利息。(二)如受
    不利判決，願供擔保，請准宣告假執行。
三、被告則以：(一)「駕駛互助基金」係經召開駕駛會議，並經到
    場駕駛員討論決議後設立，且自95年8 月成立運作後，從未
    有任何駕駛員表示反對之意，原告對於每月繳交駕駛互助金
    亦未曾為反對或退出之表示，甚且於96年2 月間申請使用互
    助金，負擔其6 成之車損金額15,000元，顯見包含原告在內
    之全體駕駛，均已同意並參加該互助基金之運作，原告事後
    反悔，顯有違誠信。(二)原告於任職期間，造成被告公司車輛
    損壞，維修費用需25,000元，其中之15,000元業由原告申請
    使用前述互助基金支應，另10,000元則應由原告自行負擔，
    故被告於96年2 月之薪資中扣除該10,000元，自無不合。另
    96 年3月之薪資部分，因原告係於96年3 月14日無預警自請
    離職，已違反兩造勞動契約第16條應於離職前7 日提出離職
    申請之規定，被告本得向原告請求損害賠償，惟仍願以最低
    基本工資計算並給付原告當月薪資，已甚寬厚，原告主張被
    告尚有積欠該月薪資，顯屬無據。(三)被告公司之獎懲制度已
    行之有年，每位駕駛員到職時均有人事部專員告知，亦有公
    告俾供週知，原告稱不知被告公司獎懲制度，顯不可採。又
    原告係因「闖紅燈」及「應停靠之上客站未停車載客」，而
    遭記大過共3 次，另因「出車前熱車不足」及「不遵守道路
    交通標線指示」，而遭記申誡共4 次，被告依「駕駛員未達
    公司規定薪資減發標準」之規定，予以扣薪懲戒，於法應無
    不合。(四)原告所擔任之工作為國道客運駕駛，因工作性質特
    殊，故兩造就薪資及加班費等之計算方式乃有特別約定，且
    並未低於勞基法之規定，原告自應受兩造薪資約定之拘束，
    不得事後翻異，另行請求被告給付加班費等語，資為抗辯。
    並聲明：(一)原告之訴及假執行之聲均駁回。(二)如受不利判決
    ，願供擔保，請准宣告免為假執行。
四、兩造不爭執之事實：
  (一)原告自94年7 月15日起至96年3 月14日止，任職於被告公司
    擔任客運駕駛。
  (二)原告就96年3月份之薪資已實際支領2,650元。
五、本件經依民事訴訟法第271 條之1 準用同法第270 條之1第1
    項第3 款規定，整理並協議簡化爭點後，兩造同意協議簡化
    後之爭點為（本院卷第206頁）：
  (一)原告請求被告給付自95年8 月起每月短付之薪資5,000 元，
    合計25,000元，有無理由？
  (二)原告請求被告給付96年2 月薪資1 萬元，及同年3 月薪資15
    ,415元，有無理由？
  (三)原告請求被告補足任職期間因懲戒事由扣減之薪資共計17,0
    00元，有無理由？
  (四)原告請求被告給付加班費786,240元，有無理由？
六、茲就上開爭點，析述本院得心證之理由如下：
  (一)原告請求被告給付自95年8 月起每月短付之薪資5,000 元，
    合計25,000元，有無理由？
  1.原告主張被告自95年8 月起，連續5 個月以「駕駛互助金」
    名義減發薪資5,000 元，合計25,000元等情，業據其提出95
    年8 月至12月之薪資明細表影本為證（本院卷第185-189 頁
    ），且為被告所不爭執，自堪信為真實。
  2.被告雖辯稱係經原告同意而按月提撥5,000 元至駕駛互助基
    金云云，並提出豪泰客運駕駛會議流程、駕駛簽到表、假使
    同意表、豪泰客運公司駕駛互助基金會施行內容等影本為證
    （本院卷第15-20 頁），然查，觀諸被告所提出之駕駛互助
    基金會駕駛同意表，其中並無原告之簽名，此有該同意表影
    本1 件在卷足稽（本院卷第19頁），至被告另提出之駕駛會
    議簽到表（本院卷第17頁），雖有原告之簽名，然該份表單
    既僅為「簽到表」，其性質自與前述「同意表」不同，尚不
    得以原告在該簽到表中簽名，率認其有同意成立駕駛互助基
    金會，並按月自薪資中提繳5,000 元之意思，是被告辯稱原
    告於簽到表中簽名，即表示其業已同意上開互助基金會施行
    內容云云，顯無可採。
  3.被告雖又稱上開基金會自95年8 月成立運作後，原告或其他
    駕駛員對於按月提撥5,000 元之事從未提出任何反對意見，
    且原告曾於96年2 月間申請使用互助金，負擔其6 成之車損
    金額15,000元，顯見包含原告在內之全體駕駛，均已同意並
    參加該互助基金之運作云云。然查，依被告所提「豪泰客運
    公司駕駛互助基金會施行內容」第3 條第1 項所載（本院卷
    第20頁），該駕駛互助基金制度乃採取「強制」被告公司編
    制內所有駕駛員一律參加之方式，即無論駕駛員同意與否，
    被告均按上開施行內容逐月扣薪，駕駛員並無拒絕之餘地，
    自不能僅以駕駛員事後未就遭扣薪乙事表示反對，即認全體
    駕駛員均已同意參加所謂之駕駛互助基金會；另被告已於書
    狀中自承原告並未親自填表申請上開互助基金，而係由被告
    「代為申請」（本院卷第146 頁），則被告以原告業已申請
    支用前述互助基金負擔賠償費用為由，辯稱原告應確已同意
    參加該駕駛互助基金制度，不得事後反悔云云，亦顯無可採
    。
  4.綜上所述，被告既未能證明原告有同意加入駕駛互助基金會
    ，並自願按月自薪資中提撥5,000 元至該基金會之情事，其
    於95年8 月至12月間就原告應領薪資逕行減發共25,000元，
    自有未合，應予補足。原告此部分之請求，堪予准許。
  (二)原告請求被告給付96年2 月薪資1 萬元，及同年3 月薪資15
    ,415元，有無理由？
  1.96年2 月薪資部分：被告辯稱原告於任職期間，造成被告公
    司車輛損壞，應賠償維修費用25,000元，又其中之15,000元
    業由駕駛互助基金支應，另10,000元則應由原告自行負擔，
    故於其96年2 月之薪資中扣除10,000元等情，固據其提出估
    價單影本2 紙為證（本院卷第21頁），然原告否認該估價單
    所載之車損為其所造成，被告就此復無法提出具體證據以實
    其說，則其主張原告應負擔該估價單所載之維修費用，已屬
    無據；且觀諸該估價單之日期為96年3 月16日，係在原告離
    職之後，又未會同原告共同確認，更難認其列舉之維修項目
    與原告有何關連，是被告單憑該估價單，實不足以證明原告
    有毀損被告公司車輛之情事。另原告並未親自申請支用前述
    駕駛互助基金賠付此項車損金額，而係由被告「代為申請」
    乙節，亦已詳述如前，故被告執此主張原告確應負擔車損維
    修費用云云，仍不足採。
  2.96年3 月薪資部分：查本件兩造所約定之薪資計算方式為底
    薪10,000元，另加計全勤獎金、逾時薪資、里程薪資、載客
    獎金等，此有被告提出兩造所不爭執之薪資結構計算表1 份
    附卷可憑（本院卷第27頁），則有關原告3 月份之薪資，自
    應按前述計算表所載之方式，核實計算，原告主張逕以平均
    工資計算，或被告抗辯以最低基本工資計算，均有未合，不
    足憑採。再查，依兩造約定之薪資計算方式計算結果，原告
    3 月份之薪資應為8,881 元，此有被告提出之薪資計算表在
    卷足參（本院卷第209 頁），又另需扣除勞健保費用185 元
    ，亦為原告所不爭執，故原告96年3 月份應領之薪資金額即
    應為8,696 元（0000－000 ＝8696）。至被告雖辯稱尚應扣
    除原告購買制服之費用3,000 元云云，然查，依原告於任職
    時填具之同意書所載，其穿著之制服乃由被告公司「發給」
    ，並非原告向被告購買，此有該同意書影本1 件在卷可佐（
    本院卷第244 頁），且亦未約定原告於離職時應返還制服予
    被告，或如未返還應給付被告若干費用，則被告以原告向其
    購買制服尚未付款為由，扣發原告之薪資，自屬無據。綜上
    所述，被告應給付予原告之96年3 月份薪資金額應為8,696
    元，又其業已給付2,650 元，故尚應給付原告6,046 元（00
    00－0000＝6046）。
  (三)原告請求被告補足任職期間因懲戒事由扣減之薪資共計
    17,000元，有無理由？
  1.按雇主得在其工作規則中，訂立考勤、請假、獎懲及升遷等
    事項，勞動基準法第70條第6 款定有明文，此乃基於僱主企
    業之領導、組織權，得對於勞動者之行為加以考核、制裁，
    惟為免雇主流於恣意，於同法第12條第1 項第4 款規定僅於
    勞工違反勞動契約或工作規則情節重大時，雇主得予以解雇
    之懲戒處分，至於違反情節較輕微者，雇主得依工作規則，
    對勞工施以警告、申誡、減薪、降職及停職等處分，然其裁
    量權除受勞基法第71條之限制外，亦應遵循權利濫用禁止原
    則、勞工法上平等待遇原則、相當性原則及比例原則等為之
    ，且其處罰標準及方式，並應事先明示且公告，始屬適法，
    合先說明。
  2.經查，被告辯稱原告於94年9 月、10月係因「闖紅燈」各遭
    記大過1 次，95年1 月係因「應停靠之上客站未停車載客」
    ，而遭記大過1 次，另於95年7 月、8 月、9 月、12月，則
    係分別因「出車前熱車不足」及「不遵守道路交通標線指示
    」等原因，而遭記申誡共4 次等情，固據其提出獎懲記錄表
    為證（本院卷第122-126 頁），然原告除2 次闖紅燈外，否
    認有其他違規情事，而被告就其所指之「應停靠之上客站未
    停車載客」、「出車前熱車不足」、「不遵守道路交通標線
    指示」等違規事實，復未能提出任何證據以實其說，故其以
    前述事項作為其扣薪7,000 元（5000＋500 ×4 ＝7000）之
    理由，即不足採，原告請求被告補足該部分薪資，應堪准許
    。
  3.第查，有關原告自承違規闖紅燈部分，被告主張依公司之獎
    懲規定，應記大過1 次，並扣薪5,000 元等情，業據其提出
    被告公司員工工作規則（置於證物袋）、獎懲記錄表（本院
    卷第122- 126頁）、「駕駛員未達公司規定薪資減發標準」
    及公告（本院卷第120 、121 頁）等為證，且證人即被告公
    司前任行政助理丁○○亦到庭證稱確有此獎懲扣薪規定，並
    均會對公司新進駕駛員告知上開獎懲規定等語（本院卷第22
    9 、230 頁），自堪信被告公司確有制訂前述懲戒扣薪之工
    作規則，並業以口頭說明及公告之方式，使員工有事先瞭解
    注意之機會。原告雖主張上開懲戒規定業已違反勞動基準法
    第26條之規定，且處罰金額過高，有違權利濫用禁止原則、
    勞工法上平等待遇原則、相當性原則及比例原則云云，然按
    ，勞動基準法第26條乃規定雇主不得「預扣」勞工工資作為
    違約金或賠償費用，而本件被告係因原告違反工作規則而扣
    減其薪資，並非「預扣」薪資，自無違反上開規定；又闖紅
    燈本屬高度危險之嚴重交通違規行為，不僅對車上乘客及往
    來人車造成生命財產安全之危害，對被告公司而言，更有提
    高肇事風險、增加賠償支出之虞，況是否闖紅燈又非原告無
    法注意或難以控制之行為，其身為職業駕駛，竟罔顧職業責
    任，未遵守基本之交通法規，其違反工作規則之情節實屬非
    輕，是被告為使原告知所警惕，避免交通事故之發生，而依
    公司懲戒規定處以扣薪5,000 元之處罰，衡情尚無不妥，要
    無違反權利濫用禁止原則、勞工法上平等待遇原則、相當性
    原則及比例原則之情形，是原告就此部分主張被告扣薪為不
    合法，並請求補足薪資云云，洵無可採。
  (四)原告請求被告給付加班費786,240元，有無理由？
  1.按勞僱雙方約定之工資，不得低於基本工資，勞基法第21條
    第1 項定有明文。但就所從事工作性質與必須密集付出勞力
    之生產線上勞工不同之勞工，為顧及勞雇雙方整體利益及契
    約自由原則，並落實同法第21條第1 項及第32條第4 項但書
    之規定，上開勞工，如已同意休假日及平時之工作時間逾8
    小時，所約定之工資又未低於基本工資加計按基本工資計算
    之延時工資、假日工資之總額時，並不違反勞基法之規定者
    ，勞雇雙方自應受其拘束。勞方事後即不得任意翻異，更行
    請求例休日及逾時之加班工資（最高法院82年度台上字第29
    3 號、85年度台上字第1973號判決參照）。故關於勞工應獲
    得之工資總額，原則上得依工作性質之不同，任由勞、雇雙
    方予以議定，僅所議定之工資數額不得低於行政院所核定之
    基本工資，若此種工資協議方式並不違背勞動基準法保障勞
    工權益之意旨，且符合公平合理待遇結構，則雙方一旦約定
    即應依所議定之工資給付收受，不得再事他求。
  2.查本件被告所經營者乃國道客運，其所屬駕駛員之工作內容
    與一般有固定工作地點、固定工作時間之生產線上勞工之工
    作方式並不相同，其駕駛員之工作時間因國道客運行駛路線
    不同，以及尖峰離峰等交通壅塞或其他不可抗力原因，造成
    工時不易掌握，常會有逾8 小時之情形，揆諸上開說明，被
    告為兼顧勞資雙方之利益，自得與其駕駛員工協議訂定不同
    之工資給與計算方式。又原告於受僱於被告公司時，即約定
    以被告所提出之薪資結構計算表計算薪資（本院卷第27頁）
    ，此為兩造所不爭執，且原告自94年7 月15日起至96年3 月
    14日止受僱被告之期間，亦均按被告所定前述給薪標準受領
    工資，近2 年來從無異議，更顯見原告確有以所領取工資為
    應得工資之意思，至為明確。揆諸前揭說明，本院自僅需審
    酌兩造所約定之工資是否低於基本工資加計按基本工資計算
    之延時工資、假日工資之總額，如未較低，原告即不能另行
    請求被告給予加班費。
  3.本件原告主張其於任職期間，每月工作上班24日，每日加班
    5 小時，如以當時每月最低資本工資15,840元計算，每日薪
    資應為528 元（15840 ÷30＝528） 、時薪為66元（528 ÷
    8 ＝66），又以原告領取薪資最少之94年8 月份計算（94年
    7 月及96年3 月因未任滿足月，故不予列入比較），該月之
    例假日共有8 日，故原告應有1 日為假日上班（31－8 ＝23
    ），以此計算結果，原告有關假日工作部分，依勞動基準法
    第24條第3 款之規定，應給予1,056 元之工資（528 ×2 ＝
    1056），另有關延長工時部分，於每日延長工時2 小時內，
    依勞動基準法第24條第1 款之規定，共應給予4,400 元（66
    ×1 又1/3 ×2 ×25＝4400），至再延長部分，則共應給予
    8 ,250 元 （66×1 又2/3 ×3 ×25＝8250），是總計應為
    29,546元（15840 ＋1056＋4400＋8250＝29546） ，然依兩
    造合意之薪資計算方式計算，原告當月應領薪資金額為34,4
    48元，此有該月份薪資明細單影本1 件在卷足參（本院卷第
    173 頁），顯見兩造所約定之工資，並未低於基本工資加計
    按基本工資計算之延時工資、假日工資之總額，依前揭說明
    ，原告自應受該約定之拘束，不得事後任意翻異，故其於上
    開協議之工資外，再請求被告給予延長工時之工資786, 240
    元，即屬無據，不應准許。
七、綜上所述，原告請求被告給付積欠之薪資及加班費，於48,0
    46元（25000 ＋10000 ＋6046＋7000＝48046） 及自起訴狀
    繕本送達翌日即96年6 月8 日起至清償日止，按年息5%計算
    之利息之範圍內，為有理由，應予准許；至逾此範圍之請求
    ，則屬無據，應予駁回。又本件原告勝訴部分，因所命給付
    之金額未逾50萬元，爰依民事訴訟法第389 條第1 項第5 款
    之規定，依職權宣告假執行，並依被告之聲請，宣告其如預
    供主文第4 項所定之擔保金額，得免為假執行；至原告敗訴
    之部分，其假執行之聲請，已失所附麗，應予駁回。
八、本件訴訟費用額確定為12,252元（裁判費11,692元、證人日
    旅費560 元），並應由被告負擔613 元，餘11,639元由原告
    負擔，爰併諭知如主文第3 項所示。
九、本件判決基礎已臻明確，兩造其餘攻防方法及訴訟資料經本
    院斟酌後，核與判決結果不生影響，故不另一一論述，併此
    敘明。
十、據上論結，原告之訴為一部有理由，一部無理由，依民事訴
    訟法第79條、第87條第1 項、第389 條第1 項第5 款、第39
    2 條第2 項判決如主文。
中    華    民    國    97    年    8     月    22    日
                  民事第一庭  法  官  馬傲霜
以上正本證明與原本無異。
如對本判決上訴，應於判決送達後20日內向本院提出上訴狀。
中    華    民    國    97    年    8     月    27    日
                              書記官  許秋莉


司法院資訊處製作；財團法人民間司法改革基金會備份。
